臺灣臺北地方法院民事判決
110年度訴字第3484號
原      告  陳威儐  
訴訟代理人  陳垚祥律師
被      告  鍾鳴達  

            林文山  

訴訟代理人  施怡君律師
上列當事人間請求履行契約事件，本院於民國111年1月6日言詞
辯論終結，判決如下：
    主  文
原告之訴及假執行之聲請均駁回。
訴訟費用由原告負擔。 
    事實及理由
一、原告主張：
  ㈠緣訴外人王仁傑為訴外人蚌埠百樂門置地有限公司（下稱蚌
    埠百樂門公司）負責人，與訴外人趙世崇經營之上海百樂門
    文化娛樂有限公司共同開發「蚌埠百樂門文化經貿廣場」（
    下稱系爭廣場），其中第8號樓第6至11層，由王仁傑與訴外
    人黃文吉合作以每平方公尺單價人民幣5,500元對外出售。
    王仁傑、黃文吉招攬被告林文山於民國102年4月13日簽訂投
    資協議，林文山再尋得原告及其他投資人，由王仁傑、黃文
    吉、林文山、原告等6名投資人於103年2月7日簽訂「補充投
    資協議」，約定林文山、原告等投資人投資購買總計800平
    方公尺，其中原告投資部分為150平方公尺，投資金額為人
    民幣825,000元，原告已於103年1月28日折算為新台幣（下
    同）4,148,925元匯予林文山，由林文山將其中30萬元轉帳
    予黃文吉，370萬元轉帳予被告鍾鳴達，餘148,925元則為蚌
    埠百樂門公司給付林文山之酬金。
  ㈡然王仁傑等人於投資協議簽約日起2年開發期間仍未開發完成
    ，鍾鳴達、林文山、原告等6名投資人遂於105年3月5日簽訂
    「代為清償協議」（下稱系爭協議），而林文山因招攬及賺
    取手續費，因此擔任履約保證人，系爭協議載明：「王仁傑
    將其分得蚌埠百樂門文化商貿廣場項目中4號樓一層國際名
    品商業之商鋪所持分的1,500㎡（其中王仁傑擁有900㎡、鍾鳴
    達擁有600㎡）指定受益人為鍾鳴達…，鍾鳴達徵得王仁傑同
    意，在鍾鳴達取得該項資產後由鍾鳴達處分該資產並代為清
    償所有投資人（乙、丙方）。」等語，鍾鳴達與王仁傑應屬
    併存之債務承擔。林文山與原告復於105年12月30日在系爭
    協議補註：「⒉陳威儐持有之本協議，僅係林文山對陳威儐
    權益履約保證」等語。王仁傑迄今仍未完成建造而取得產權
    證，與常情建造期僅需2、3年不符，足見王仁傑及鍾鳴達以
    因中國房市景氣低迷為由而故意不依蚌埠市政府要求於105
    年5月前完成建造，嚴重遲延之不正當行為阻止上開條件之
    成就，依民法第101條第1項應視為條件已成就，鍾鳴達應代
    王仁傑履行102年4月13日投資協議，返還投資款人民幣825,
    000元及給付補償金人民幣375,000元（計算式：150×2,500＝
    375,000），合計人民幣120萬元。林文山則應負保證責任，
    於原告對鍾鳴達之財產為強制執行而無效果時，應給付原告
    人民幣120萬元。
  ㈢退步言之，若認由王仁傑指定鍾鳴達為受益人，於鍾鳴達取
    得房產後代王仁傑清償係履行期限之約款，則王仁傑、鍾鳴
    達故意不將房產交付並處分，已違誠信原則，應認鍾鳴達代
    為清償之履行期限已屆至，應給付原告人民幣120萬元。爰
    依系爭協議、民法第199條第1項、第739條、第745條規定提
    起本訴。
　㈣並聲明：⒈鍾鳴達應給付原告人民幣120萬元，及自106年1月1
    日起至清償日止，按週年利率5%計算之利息；⒉林文山於原
    告對鍾鳴達之財產為強制執行而無效果時，應給付原告人民
    幣120萬元，及自106年1月1日起至清償日止，按週年利率5%
    計算之利息；⒊願供擔保，請准宣告假執行。
二、被告答辯略以：
　㈠鍾鳴達：對於王仁傑、黃文吉與林文山共同簽訂投資協議，
    原告於103年2月7日簽署補充投資協議，王仁傑於104年7月6
    日將其對於系爭廣場4號樓1層之持份50%（1,500平方公尺）
    指定鍾鳴達為受益人，鍾鳴達、原告及林金水等人於105年3
    月5日簽訂系爭協議，嗣於105年12月30日林文山於系爭協議
    簽名，並將「本協議林文山先生為連帶保證人」改為「履約
    保證人」等情，均不爭執。惟系爭協議全文意旨為鍾鳴達待
    取得王仁傑指定受益之資產後加以處分，再以處分所得清償
    原告在內之投資人，王仁傑依系爭協議應於105年12月31日
    清償所有投資人，然鍾鳴達不需於105年12月31日前取得王
    仁傑指定受益之資產，且不需以王仁傑指定受益以外之自有
    資產代王仁傑清償。鍾鳴達僅為王仁傑指定之受益人，無權
    對於興建進度置喙，系爭廣場4號樓應可在111年中左右可望
    辦理過戶手續，待鍾鳴達取得資產當即依系爭協議履約。又
    鍾鳴達簽署系爭協議時，已告知原告夫婦渠等將林文山改為
    連帶保證人之文字，非鍾鳴達所能決定，應自行與林文山協
    商等語。
　㈡林文山：
　　⒈王仁傑、台灣地區投資人總代表黃文吉、林文山於102年4
      月13日簽訂投資協議，約定黃文吉投資標的為系爭廣場第
      8號樓第6至11層（單層面積1,298平方公尺），林文山在
      黃文吉投資標的範圍中投資800平方公尺。原告因認投資
      條件優惠，遂投資購買林文山投資標的中之150平方公尺
      ，投資款人民幣825,000元，並於103年2月7日簽訂補充投
      資協議，明訂以102年4月13日投資協議為投資協議主約，
      補充投資協議為投資協議副約。嗣因系爭廣場建設週期較
      原計劃遲緩，為保障林文山等投資人權益，鍾鳴達、林文
      山、原告等6名投資人遂於105年3月5日簽訂系爭協議，約
      定意旨為王仁傑最遲應於105年12月31日前，履行其依102
      年4月13日投資協議及補充投資協議，應清償林文山及原
      告等投資人之投資款及補償金，如王仁傑未能如期履行，
      則待王仁傑將其分得商貿廣場項目中4號樓一層商鋪所持
      有之1,500平方公尺(其中900平方公尺為王仁傑所有，600
      平方公尺為鍾鳴達所有）指定受益人為鍾鳴達，鍾鳴達取
      得自王仁傑指定受益之資產後，再處分該資產，並以所得
      代王仁傑對林文山及原告等投資人清償，在所有投資人收
      回投資款及補償金前，王仁傑仍負清償責任。則鍾鳴達依
      上開約定，不需於105年12月31日前取得王仁傑指定受益
      之資產，或以王仁傑指定受益外之自有資產代王仁傑清償
      。而約定系爭廣場開發工程仍未完成，產權迄今仍為開發
      公司所有，鍾鳴達無從取得王仁傑指定受益部分之產權，
      遑論處分後再代王仁傑清償含原告在内之投資人，故原告
      之請求並無理由。
　　⒉林文山僅係眾多投資人之一，蚌埠百樂門公司並未給付林
      文山任何酬金，僅係因林文山與鍾鳴達、黃文吉等人熟識
      ，渠等始告知林文山暫留存原告所匯款項中之14萬餘元，
      作為項目方與投資人間連繫、日後投資款取回等事務處理
      時使用。系爭協議經原告與林文山同意改為「履約保證人
      」，且系爭協議補註：「陳威儐持有之本協議，僅係林文
      山對陳威儐權益履約保證。」等語，足見林文山所負履約
      保證，並非民法之保證法律關係，而係坊間行之多年適用
      於房地產買賣之履約保證制度，即就系爭廣場不動產投資
      買賣，林文山為鍾鳴達向原告清償時之付款中間人，林文
      山亦將敦促鍾鳴達切實履行系爭協議。縱認原告與林文山
      間成立民法保證之法律關係，惟鍾鳴達之給付義務迄未發
      生，故林文山對原告之保證義務亦未發生等語。
　㈢並均聲明：原告之訴及假執行之聲請均駁回；如受不利判決
    ，願供擔保請准宣告免為假執行。
三、兩造不爭執之事項：
　㈠王仁傑、黃文吉、林文山於102年4月13日簽訂投資協議（見
    卷第23-29頁）。
　㈡王仁傑、黃文吉、林文山、原告於103年2月7日簽訂補充投資
    協議（見卷第37-47頁）。
　㈢原告於103年1月28日匯款4,148,925元予林文山（見卷第49-5
    1頁）。
　㈣鍾鳴達、原告於105年3月5日簽訂系爭協議，林文山於105年1
    2月30日簽署系爭協議（見卷第57-59頁）。
四、本件之爭點為：鍾鳴達、林文山依系爭協議，是否應給付投
    資款人民幣825,000元及補償金人民幣375,000元，林文山是
    否應負保證人責任？茲論述如下：
　㈠查王仁傑、黃文吉、林文山於102年4月13日簽訂投資協議，
    另王仁傑、黃文吉、林文山、原告與訴外人林金水等5人於1
    03年2月7日簽訂補充投資協議，有該等協議在卷可稽（見卷
    第23-29頁、第37-47頁）。嗣鍾鳴達、原告及訴外人蔡青枝
    、張秋英於105年3月5日簽署系爭協議，林文山於105年12月
    30日簽署系爭協議（見卷第57-61頁），是本件鍾鳴達、林
    文山是否應負清償及保證責任，應以系爭協議約定定之。
　㈡系爭協議約定：「由於『蚌埠百樂門置地有限公司』開發『蚌埠
    百樂門文化商貿廣場』建設週期較原計畫遲緩，致使原投資
    協議之履約義務人王仁傑先生未能按時取得『蚌埠百樂門文
    化商貿廣場』項目中八號樓（SOHO）的第6、7、8層快捷酒店
    的資產。為保障該投資協議中的部分投資人的權益，王仁傑
    先生將其分得『蚌埠百樂門文化商貿廣場』項目中4號樓1層國
    際名品商業之商鋪所持分的1500㎡（其中王仁傑先生擁有900
    ㎡、鍾鳴達先生擁有600㎡）指定受益人為鍾鳴達先生（見附
    件一，此項資產按評估其價值在人民幣20000元／㎡以上），
    鍾鳴達先生徵得王仁傑先生同意，在鍾鳴達先生取得該項資
    產後由鍾鳴達先生處分該資產並代為清償所有投資人（乙[
    即林文山]、丙方[即包括原告]）。在所有投資人未收回投
    資款及投資補償金前，王仁傑仍負有清償的法律責任。本協
    議所依據之條款為…『蚌埠百樂門文化經貿廣場投資協議』…及
    …『補充投資協議』。依上述協議，林文山先生等7人取得…，
    經甲、乙、丙三方協商，約定細則如下：⒈王仁傑先生因故
    逾投資周期未為履約，依投資協議第9條第1款，須無條件全
    額退還林文山先生等7人投資款，（如補充投資協議第2條所
    載之持有人及投資金額明細），並另給付補償金。補償金以
    人民幣2500元／㎡計算，亦即投資款加補償金為人民幣8000元
    ／㎡。林文山先生等7人應得總價款為人民幣陸佰肆拾萬元整
    （RMB640萬元）。⒉新履約期限：2016年12月31日前。…」，
    系爭協議附件「指定受益人」為王仁傑於104年7月6日簽署
    ，記載：「鑒於：上海百樂門文化娛樂有限公司其股東、法
    定代表人趙世崇先生與王仁傑先生合作共同取得"蚌埠百樂
    門文化商貿廣場"項目收益分配，其中王仁傑先生之部分，
    今指定受益人為鍾鳴達先生：…⑷王仁傑先生持分50%（1500
    平方米）指定受益人為鍾鳴達先生」等語，有系爭協議及附
    件在卷可稽（見卷第57-61頁）。依系爭協議全文觀之，原
    告等投資人依投資協議、補充投資協議對於王仁傑取得之權
    利，變更為「無條件退還投資款，並以每平方公尺人民幣2,
    500元計算補償金」，而履約期限為105年12月31日前。鍾鳴
    達之契約責任為「取得該項資產後由鍾鳴達處分該資產並代
    為清償」，是鍾鳴達抗辯伊尚未取得系爭廣場4號樓1樓之資
    產，條件尚未成就，堪以採信。證人即原告配偶李麗明雖證
    稱：「這份清償協議的履約期限也是105年12月31日。…（這
    份清償協議的履約期限也是105年12月31日，是否是指鍾鳴
    達的履約期限？）是的。」等語（見本院110年12月23日言
    詞辯論筆錄，卷第301頁、第303頁），惟按解釋契約，固須
    探求當事人立約時之真意，不能拘泥於契約之文字，但契約
    文字業已表示當事人真意，無須別事探求者，即不得反捨契
    約文字而更為曲解。系爭協議就鍾鳴達之清償責任已明訂王
    仁傑指定鍾鳴達為系爭廣場4號樓1層持份之權利受益人，於
    鍾鳴達取得該資產後處分並代為清償，鍾鳴達既未實際取得
    系爭廣場4號樓1層持份之權利，即無從於105年12月31日前
    代王仁傑清償債務。證人李麗明之證述與系爭協議之明文不
    相符合，所證難以採信。
　㈢原告復主張王仁傑與系爭廣場之業主合作開發系爭廣場，並
    由其操作辦理、主持經營及經營管理，故王仁傑可操控系爭
    廣場之建造進度，然王仁傑自104年7月6日簽署指定受益人
    為鍾鳴達之文件迄原告起訴時，均未取得4號樓之產權證，
    顯見王仁傑、鍾鳴達有以不正當方式阻止上開條件之成就，
    應視為系爭協議所約定返還投資款及給付補償款條件已成就
    云云。按因條件成就而受不利益之當事人，如以不正當行為
    阻其條件之成就者，視為條件已成就，民法第101條第1項定
    有明文。又按當事人主張有利於己之事實，就其事實有舉證
    之責任，民事訴訟法第277條前段亦有明定。原告主張鍾鳴
    達就系爭廣場4號樓未興建完成係故意以不正當行為阻其條
    件成就，為被告所否認，自應就上開事實為舉證，然原告全
    未舉證，空言主張「王仁傑及鍾鳴達以因中國房市景氣低迷
    為由而故意不依蚌埠市政府要求於105年5月前完成建造，嚴
    重遲延之不正當行為阻止上開條件之成就，依民法第101條
    第1項應視為條件已成就」，顯無可採。原告固提出蚌埠市
    住房城鄉建設局網頁資料（見卷第159頁），主張系爭廣場4
    號樓已於109年11月24日經主管機關許可預售，惟主管機關
    許可預售該廣場4號樓，未得逕可推論鍾鳴達以不正當方法
    阻止系爭協議條件成就，即取得系爭廣場4號樓之持份權利
    ，原告上開主張仍嫌跳躍，而無可採。
　㈣再按稱保證者，謂當事人約定，一方於他方之債務人不履行
    債務時，由其代負履行責任之契約，民法第739條有明定。
    被告林文山係負擔「履約保證責任」，有系爭協議可憑，惟
    系爭協議約定之鍾鳴達清償責任條件尚未成就，原告主張林
    文山應負履約保證責任，亦屬無理由。
五、從而，原告依系爭協議、民法第199條第1項、第739條、第7
    45條規定，請求鍾鳴達給付原告人民幣120萬元，及自106年
    1月1日起至清償日止，按週年利率5%計算之利息；以及請求
    林文山應負保證責任，於原告對鍾鳴達之財產為強制執行而
    無效果時，應給付原告人民幣120萬元，及自106年1月1日起
    至清償日止，按週年利率5%計算之利息，均為無理由，應予
    駁回。原告之訴既經駁回，其假執行之聲請失其依據，應併
    予駁回。
六、本件事證已臻明確，兩造其餘主張陳述及所提之證據，經本
    院斟酌後，認與判決結果不生影響，均毋庸再予論述，附此
    敘明。
七、訴訟費用負擔之依據：民事訴訟法第78條。
中　　華　　民　　國　　111 　年　　1 　　月　　27　　日
                  民事第七庭    法　官　林欣苑
以上正本係照原本作成。
如對本判決上訴，須於判決送達後20日內向本院提出上訴狀。如
委任律師提起上訴者，應一併繳納上訴審裁判費。
中　　華　　民　　國　　111 　年　　1 　　月　　27　　日
                                書記官  范煥堂